【裁判字號】    97,上易,2199
【裁判日期】    980227
【裁判案由】    詐欺
【裁判全文】
臺灣高等法院臺中分院刑事判決        97年度上易字第2199號
上  訴  人
即  被  告  甲○○
                      樓
上列上訴人因詐欺案件，不服臺灣臺中地方法院97年度易字第37
66號中華民國97年11月11日第一審判決（起訴案號：臺灣臺中地
方法院檢察署97年度偵字第8354號），提起上訴，本院判決如下
：
    主    文
原判決撤銷。
甲○○幫助意圖為自己不法之所有，以詐術使人將本人之物交付
，處拘役伍拾日，如易科罰金，以新臺幣壹仟元折算壹日。
    犯罪事實
一、甲○○明知金融機構帳戶之存摺、提款卡及密碼係供自己使
    用之重要理財工具，關係個人財產、信用之表徵，且能預見
    將自己帳戶之存摺、提款卡連同密碼交予不詳身分成年人使
    用，足供他人作為財產上犯罪之工具，竟基於幫助他人詐欺
    取財之不確定故意，於民國（下同）96年10月9日前之某日
    ，在不詳地點，將其萬泰商業銀行臺中分行帳號0000000000
    00號帳戶（下稱萬泰商銀帳戶）之存摺、提款卡（含密碼）
    交付予一姓名年籍不詳之成年人，而容任他人作為詐欺取財
    之工具。該不詳成年人取得甲○○所交付之帳戶資料後，即
    與其所屬之詐欺集團成員共同基於意圖為自己不法所有之犯
    意聯絡，先後於：（一）96年10月9日18時50分許，由其中1
    名女性成員撥打電話向丙○○佯稱：係網路購物賣家，要求
    丙○○將銀行轉帳方式變更為非約定帳號，致丙○○陷於錯
    誤，隨即依其指示操作自動櫃員機，而於該日19時35分許、
    20時許，分別轉帳匯款新臺幣 (下同)1 萬2724元及8250元
    至甲○○上開萬泰商銀帳戶內。（二）同日19時30分許，撥
    打電話向丁○○佯稱：其之前網路購物之交易雖已完成，但
    帳戶卻持續自動匯款出去，要求丁○○操作自動櫃員機，進
    行停止自動匯款之動作，致丁○○陷於錯誤，隨即前往桃園
    縣觀音鄉之某郵局，依其指示操作自動櫃員機，而於該日20
    時38分許轉帳匯款1萬1022元至甲○○上開萬泰商銀帳戶內
    。前揭款項均旋即遭人提領完畢。嗣因丙○○、丁○○察覺
    受騙，報警處理，始循線查悉上情。
二、案經臺中市警察局第一分局報告臺灣臺中地方法院檢察署檢
    察官偵查起訴。
    理    由
一、按現行刑事訴訟法為保障被告之反對詰問權，排除具有虛偽
    危險性之傳聞證據，以求實體真實之發見，於該法第159條
    第1項明定被告以外之人於審判外之言詞或書面陳述，除法
    律有規定者外，不得作為證據。又被告以外之人於審判外之
    陳述，雖不符前4條之規定（即刑事訴訟法第159條之1至同
    條之4），而經當事人於審判程序同意作為證據，法院審酌
    該言詞陳述或書面陳述作成時之情況，認為適當者，亦得為
    證據；當事人、代理人或辯護人於法院調查證據時，知有第
    159條第1項不得為證據之情形，而未於言詞辯論終結前聲明
    異議者，視為有前項之同意，刑事訴訟法第159條之5定有明
    文。本件被害人丙○○、丁○○於警詢之陳述，及同案被告
    戊○○於偵查中之供述，雖屬被告以外之人於審判外之言詞
    陳述，為傳聞證據，惟本件檢察官及被告對於上開被害人丙○○、丁○○於警詢時之陳述及同案被告戊○○於偵查中所
    為陳述之證據能力，於本院準備程序中不爭執，且迄於言詞
    辯論終結前，均未主張有刑事訴訟法第159條第1項不得為證
    據之情形，是應認已同意作為證據，且經本院審酌後，認無
    不適當之情形，應認均有證據能力，合先敘明。
二、訊據上訴人即被告甲○○固坦承曾申設前揭萬泰商銀帳戶使
    用之事實，惟矢口否認有何幫助詐欺取財之不法犯行，辯稱
    ：係伊房客戊○○偷走伊萬泰商銀之提款卡及存摺，因伊曾
    經要戊○○幫伊繳錢轉帳，有告訴戊○○密碼，之後伊遺失
    渣打銀行及萬泰商銀之帳戶，係渣打銀行打電話通知伊帳戶
    資金異常，伊始知悉遺失，伊並未將帳戶交予別人使用云云
    。經查：
(一)被告甲○○曾申設上開萬泰商銀帳戶使用乙情，為被告所不
    否認，並有萬泰商銀96年10月19日泰台中字第09600490333
    號函暨所附之存款業務往來申請書、身分證影本各1紙附卷
    可稽（見警卷第32頁至第33頁）。而該姓名年籍不詳之成年
    人及其所屬詐欺集團之成員確有偽稱網路購物賣家，分別以
    須將轉帳方式變更為非約定帳戶，及須停止自動匯款為由詐
    騙丙○○、丁○○，要求其等依指示操作自動櫃員機，因而
    轉帳匯款至被告甲○○之萬泰商銀帳戶內之方式，而取得該
    等款項等情，亦據證人即被害人丙○○、丁○○分別於警詢
    中指述甚詳（見警卷第11頁至第12頁、第22頁至第23頁），
    並有證人丁○○所提出之郵局帳戶交易明細1紙、被告上開
    萬泰商銀之臺幣存摺對帳單1份在卷足佐（見警卷第24頁、
    第8354號偵卷第12頁至第14頁），顯見被告上開萬泰商銀帳
    戶，確經該姓名年籍不詳之成年人及其所屬之詐欺集團成員
    使用於詐欺取財無訛。
(二)被告甲○○雖以上詞置辯，惟被告甲○○於警詢時先係供稱
    ：伊向萬泰商銀申請帳號0000000000000號帳戶係於96年10
    月8、9、10日其中1天，在家中不見了存摺、提款卡（提款
    卡提款密碼、寫在存摺內）。伊是銀行打電話給伊告知帳戶
    有問題，伊才知道上記之存摺、提款卡（含提款卡提款密碼
    、寫在存摺內）遺失。伊家中96年10月8、9、10日其中1天
    遭竊，伊損失花旗銀行信用卡、永豐銀行信用卡、萬泰銀行
    存摺（含提款卡）、渣打銀行提款卡（未含密碼），伊有向
    警方報案，但沒有證明。伊知道是什麼人將伊帳戶拿去使用
    ，應係伊房客戊○○，伊經銀行通知帳戶遭警方警示後，隔
    1、2 天後伊去問5樓向伊租賃房間之每一房客，而房客戊○○向伊坦承行竊帳戶拿去使用。伊得知帳戶係戊○○行竊使
    用後，沒有向警方報案處理等語（見警卷第1-3頁）；偵查
    中供稱：萬泰商銀帳號000000000000號帳戶係伊申辦，該帳
    戶被向伊租屋之住客戊○○偷走，戊○○知道伊備份鑰匙放
    在那裡，因為伊會請戊○○幫伊看狗跟處理事情，伊是銀行
    打電話通知伊帳戶變為警示帳戶，資金往來有問題後，伊才
    發現帳戶被偷，戊○○知道伊之密碼，因為伊曾要戊○○幫
    伊繳一些貸款等語（見第8345號偵卷第7頁、8頁）；於原審
    97年10月6日準備程序時則陳稱：伊保釋戊○○出來之後，
    伊之帳戶就被戊○○盜用了，伊遺失了渣打銀行及萬泰銀行
    的帳戶，係渣打銀行打電話通知伊帳戶資金異常，伊才知道
    遺失了等語。被告於警詢所述其遭竊損失之物品，與其於偵
    查中及原審準備程序時所述不相符合，其所辯帳戶遭竊乙節
    是否屬實，已非無疑。參以同案被告戊○○（所涉幫助詐欺
    等罪嫌，另經檢察官以97年度偵緝字第1284號不起訴處分）
    於偵查中所供：甲○○是伊之前房東，伊有用甲○○帳戶幫
    其繳貸款，甲○○僅有交予玉山銀行及萬泰銀行存摺及現金
    ，伊並未用過甲○○之提款卡，伊並未偷甲○○之萬泰商銀
    存摺，亦不知甲○○提款卡密碼，密碼沒有寫在萬泰銀行存
    摺上，伊亦無甲○○房間鑰匙，96年11、12月伊有幫甲○○
    用現金繳，甲○○僅給伊身分證及現金。之前伊只幫甲○○
    拿存摺繳過1、2次而已，大約是96年4、5月之夏天等語（見
    97年度偵緝字第1284號卷第5-6頁），亦與被告上開所辯互
    有齟齬，則被告所有之萬泰商銀帳戶是否果為戊○○所竊取
    ，亦屬有疑。況縱如被告甲○○所言，其確有告知戊○○其
    所有萬泰商銀帳戶提款卡密碼，然被告既係於渣打銀行通知
    其所有之帳戶被列為警示帳戶後才知悉遭竊，且知悉係房客
    戊○○所竊取後，竟未報警處理，所為尤與常情有違。而被
    告除萬泰商銀帳戶外，尚有渣打銀行、中國信託商銀、富邦
    銀行、玉山銀行等銀行帳戶，而所有帳戶之存摺及提款卡都
    放在一起，提款卡密碼均相同，業經被告於偵查中供述在卷
    ，已如前述，然竊賊卻僅竊取本件之萬泰商銀、渣打銀行帳
    戶之存摺、提款卡，亦與常理不符。況戊○○縱使知悉上揭
    萬泰商銀帳戶之提款卡密碼，亦無從證明上揭帳戶之存摺及
    提款卡係為戊○○所竊取，再交予詐欺集團使用。復按從事
    詐欺取財之人為方便收取贓款，並躲避檢警之追緝，而以他
    人帳戶供作款項出入之帳戶，通常會先取得帳戶所有人之同
    意才使用，否則一旦帳戶所有人辦理掛失，被害人所匯入之
    款項即遭凍結無法提領，而帳戶所有人反可輕易辦理補發存
    摺、變更印鑑及密碼，將款項提領一空，該犯罪集團當無甘
    冒此風險之理，其所有之上揭萬泰商銀帳戶存摺及提款卡（
    含密碼）應係其自行提供予不詳之人使用，亦堪認定。
(三)按刑法上之故意，可分為直接故意與不確定故意（間接故意
    ），所謂「不確定故意」，係指行為人對於構成犯罪之事實
    ，預見其發生而其發生並不違背其本意者，刑法第13條第2
    項定有明文；衡諸常情，一般國人向金融機構申設帳戶，並
    無任何法令限制，若係正當用途，大可光明正大，自行申請
    供己使用，何必向他人收集？再者，帳戶之用途係用來存提
    款項，而存摺、提款卡等均係個人重要之物件，並具有一定
    金融交易目的及識別意義，一旦有人收集他人帳戶供做不明
    使用，依一般認知，必是隱身幕後之使用人欲利用人頭帳戶
    掩飾犯行免於遭人追查，自極易於令人有與不法犯罪之目的
    相關之合理懷疑。又近來利用各種名義詐欺或恐嚇取財之犯
    罪類型層出不窮，該等犯罪，多數均係利用他人帳戶作為恐
    嚇取財或詐欺所得財物之出入帳戶，並經媒體廣為披載，被
    告縱使並不確知所提供之帳戶，係遭他人用以對被害人詐欺
    取財，亦無法確知取得帳戶之人係以何種方法於何時地為詐
    欺取財之具體內容，惟對於其所提供之上揭帳戶，將遭人作
    為詐欺取財犯行所得財物匯入及提領之工具使用，應有概括
    之認識，且可預見其發生。被告甲○○係一智力成熟之成年
    人，是其對於他人利用上開帳戶存摺、提款卡及密碼作為犯
    詐欺取財罪之出入帳戶等情，能預見其發生且其發生不違背
    其本意，其有幫助該不詳姓名年籍成年人利用上開帳戶犯詐
    欺取財罪之不確定故意，允無疑義。被告上揭所辯，顯係事
    後卸責之詞，不足採信。本件事證明確，被告犯行堪以認定
    。至被告請求傳訊戊○○部分，因戊○○於偵查中已到庭陳
    述稽詳，本院認已無再予傳訊之必要，附此敘明。
四、按刑法上之幫助犯，係指以幫助之意思，對於正犯資以助力
    ，而未參予實施犯罪之行為者而言（最高法院49年台上字第
    77號判例參照）。被告甲○○提供其所有之上開萬泰商銀帳
    戶供不詳之成年人及其所屬之詐欺集團作為遂行詐欺取財之
    匯款帳戶使用，顯係以幫助他人犯罪之意思，參與實施犯罪
    構成要件以外之行為，為詐欺取財罪之幫助犯。核被告甲○○所為，係犯刑法第30條第1項、第339條第1項之幫助詐欺
    取財罪，依刑法第30條第2項之規定減輕其刑。原審予以論
    罪科刑固非無見，惟因未及審酌被告犯後於本院審理中已當
    庭償還被害人丙○○、丁○○各20974元及110 22元之被騙
    款項（參本院卷第45頁背面、46頁），尚有未洽；被告否認
    犯行執詞上訴，雖非有據，然原判決既有上揭可議，仍屬無
    可維持，應由本院將原判決撤銷改判。爰審酌被告甲○○提
    供個人帳戶供他人非法使用，非惟幫助他人遂行詐欺取財目
    的，同時使詐欺者得以隱匿其真實身分，愈無忌憚，犯罪將
    益形猖獗，嚴重影響社會經濟秩序，及其犯後仍矢口否認，
    飾詞圖卸刑責，犯後態度非屬良好，惟於本院審理中已與被
    害人等達成和解，賠償其等所受損害，及被告本身未實際參
    與詐欺取財，可責難性較為輕微等一切情狀，量處如主文第
    2項所示之刑，並諭知易科罰金之折算標準。
據上論結，應依刑事訴訟法第369條第1項前段、第364條、第299
第1項前段，刑法第30條第1項前段、第2項、第339條第1項、第
41條第1項前段，刑法施行法第1條之1第1項、第2項前段，判決
如主文。
本案經檢察官乙○○到庭執行職務。
中    華    民    國    98    年    2     月    27    日
            刑事第十庭    審判長法  官  林  照  明
                                法  官  郭  瑞  祥
                                法  官  林  欽  章
以上正本證明與原本無異。
不得上訴。
                                書記官  許  哲  禎
中    華    民    國    98    年    3     月    3     日
附錄本案論罪科刑法條全文
刑法第三十條
幫助他人犯罪者，為從犯。雖他人不知幫助之情者，亦同。
從犯之處罰，得按正犯之刑減輕之。
刑法第三百三十九條
意圖為自己或第三人不法之所有，以詐術使人將本人或第三人之
物交付者，處五年以下有期徒刑、拘役或科或併科一千元以下罰
金。
以前項方法得財產上不法之利益或使第三人得之者，亦同。
前二項之未遂犯罰之。


司法院資訊處製作；財團法人民間司法改革基金會備份。
